臺北高等行政法院裁定　　　　　　　　　　　　　　九十二年度訴字第五四○二號
　　原　　　告　甲○○
　　被　　　告　財政部國有財產局台灣中區辦事處新竹分處
　　代　表　人　乙○○主任）.
右當事人間因有關土地事務事件，原告不服財政部中華民國九十二年十月八日台財訴
字第０九二００五五五七八號訴願決定，提起行政訴訟，本院裁定如左：
    主  文
原告之訴駁回。
訴訟費用由原告負擔。
    理  由
一、按「公法上之爭議，除法律別有規定外，得依本法提起行政訴訟」，「訴訟事件
    不屬行政法院之權限者，行政法院應以裁定駁回之」，為行政訴訟法第二條及第
    一百零七條第一項第一款所明定。是以行政法院審判權對象乃公法性質之爭議，
    個案爭議如屬私法性質，則應循民事救濟管道循序救濟之。
二、本件原告起訴請求判決撤銷被告機關九十二年七月八日台財產中新二字第０九二
    ０００六一九七號函之事實經過如下：
  Ａ、原告於民國（下同）九十一年九月五日起即承租國有財產局經管之新竹市○○
      段一二八九之一○地號內部分土地，面積約三四八．八四平方公尺有案。嗣王
      慶運於九十二年四月十六日檢具臺灣新竹地方法院（下稱新竹地方法院）九十
      一年度訴字第九四二號民事判決暨九十二年四月八日新院昭民敏字第一○四二
      八號判決確定證明書，要求承租本案國有土地，致生本案地上建物所有權屬糾
      紛疑義。
  Ｂ、為釐清疑義，被告機關爰請原告澄明，嗣經原告檢附渠與王慶運訂立之「讓渡
      買賣契約書」作為證明文件。
  Ｃ、惟被告機關審酌各資證據資料後，認為：
    １、本案原告前曾聲請新竹地方法院撤銷該院九十一年度執字一一○六號強制執
        行事件，就座落新竹市○○段一二八九之一○地號土地上門牌號碼「新竹市
        ○○路六三巷三之二號」加強磚造及鋼架造二層建物一棟之強制執行。
    ２、案經新竹地方法院民事判決原告之訴駁回在案。且依該民事判決記載，原告
        於訴訟審判時即已提供該讓渡買賣契約書作為地上建物所有權權屬證明文件
        ，惟未經新竹地方法院採認。
    ３、是以本案土地地上建物既涉產權糾紛，即涉申租時切結不實之情事。
  Ｄ、被告機關爰依承租國有非公用不動產申請書承諾事項第三、四點約定，於九十
      二年七月八日作成台財產中新二字第０九二０００六一九七號函，撤銷與原告
      之租賃關係，並請原告俟得檢具足資證明本案地上建物所有權屬文件後，再行
      重新檢證申請承租本案國有土地。
  Ｅ、原告則視上開函文為一行政處分，而依行政爭訟程序循序提起本件行政訴訟。
三、經查：
  Ａ、行政官署代表國庫處分公產，係私法上契約行為，人民對此如有爭執，應提起
      民事訴訟以為解決，不得提起訴願。而官署基於私法關係所為之意思通知，亦
      屬私法上之行為，不得視為基於公法上權力服從關係所為之處分，而對之為行
      政訴訟，此有行政法院民國四十六五十一年判字第六十一二八二號判例暨司法
      院大法官會議釋字第四四八號解釋可稽。
  Ｂ、換言之，行政機關代表國庫出租、處分公有財產，並非行使公權力對外發生法
      律上效果之單方行政行為，即非行政處分，當事人若對之爭執，自應循民事訴
      訟程序解決，亦即行政機關代表國庫出租、處分公有財產發生之爭議時，應由
      普通法院審判。
  Ｃ、本案原告依國有財產法第四十二條第一項但書第二款規定向被告申租本案國有
      土地，係因案涉地上建物私權爭執，並涉申租時切結不實之情事，而經被告依
      約定撤銷與原告之租賃關係，故屬被告與原告間之私經濟行為，依上開判例暨
      司法院大法官會議釋字第四四八號解釋應屬私權爭執，不得提起行政訴訟。
四、就此原告雖謂：「原告在承租土地期間均按期繳納租金，無違背任何情事，被告
    機關僅因王慶運之主張即行撤銷原告之土地承租權，乃是一種原告之片面公法上
    要求，沒有理由曲解為私法上之爭議，並侵害到原告之權利，原告提起本件行政
    爭訟，於法無違」云云，但查：
  Ａ、關於區分公私法之標準，向為行政法實務及學術不斷深究之議題，目前支配性
      之理論係由高權行為說與修正主體說（又稱特別法說）的觀點予以綜合判斷，
      亦即觀察行政法律關係當事人間具有「上下隸屬」或「支配服從」的關係，且
      該法律關係之成立必須以公權力主體為一方當事人，一般私人不能為之，此際
      即可將該法律關係及其所依據之法令定性為公法。
  Ｂ、固然行政機關為達成其行政目的，在手段及方法上如果有多種選擇時，行政機
      關原則上享有「自由選擇」的權利，因此得以私法之手段來完成其行政政策，
      學說上將之稱為「行政私法」。在此「行政私法」之領域，人民得否就行政機
      關之決策作為循行政爭訟程序來救濟，即屬另一有待探討之問題。這裏又可循
      二個層面來說明，第一：那些「決策作為」必須給予行政救濟之機會（即其範
      圍），第二：為何在此範圍內「決策作為」必須給予行政救濟之機會（即其原
      因），茲將本院之意見載明如下：
    １、行政權基於其主動性、積極性，對行政目的之實現本有手段選擇自由，其中
        以私法手段實現者之「行政私法」，與同為私法性質的「行政營利行為」與
        「行政補助行為」共同構成所謂「國庫行政」。
    ２、私法性質的「國庫行政」在何等範圍內受公法，尤其是基本權之拘束，學說
        見解不一，惟「行政私法」因其事涉給付行政公益性高，給付標的多為稀有
        性、獨佔性資源（如水電、土地），且往往伴隨公權力支配的其他手段（如
        大眾捷運法對捷運公司行政罰鍰權限之授與），故應受基本權，主要是平等
        原則之拘束，則無爭議。例如地方政府興建國宅租售人民，此等作業本屬行
        政私法之一環，但仍應受憲法保障人民基本權之拘束。而拘束的意義，於「
        行政私法」領域中之意義，係：「在相同之客觀條件下，行政權不得恣意選
        擇締約對象（受領給付者）或摻雜與給付本質無關之考量（學說稱『不當連
        結之禁止』）」。是以行政機關如於從事行政私法任務時，發生恣意處遇、
        不當連結的情事時，人民得請求排除該恣意處遇或請求相同之給付，此係自
        平等原則衍生而得之公法權利，此時行政機關對此請求之拒絕，將構成行政
        處分，相對人得據以提起訴願，進而循撤銷訴訟或課以義務訴訟救濟其權利
        。
    ３、總結以上的意見，在「行政私法」之領域，行政機關之「決策作為」，只有
        在被認定違反「平等原則」，且侵犯到人民依實證法（也包括憲法在內）享
        有之公法上權利時，學理上才承認其有行政爭訟性格後，才能視為一種「公
        法行法」，而給予行政救濟之機會。
  Ｃ、但在本案中，系爭國有土地是否出租，並不負有任何達成公共目標之任務，單
      純是國有財產之有效管理與運用，以浥注國家財政為目標。因此被告機關在此
      範圍內對土地承租人之選擇或租賃關係終止與否之決策，完全受私法原理之支
      配，其間完全沒有「因公法目的，導致締約對象選擇權受限制」之情形。而且
      國家作為契約之一方當事人，能否單方終止租約，一樣也要由私法實證規定之
      角度來判斷，並不能悖離私法規定，而以高權地位，片面毀約。事實上，被告
      機關之所以能終止本件租約，依上開台財產中新二字第０九二０００六一九七
      號函文內容所示，也是基於「承租國有非公用不動產申請書」承諾事項第三、
      四點之私法約定，如果原告認為本案並無上開承諾事項第三、四點之情形（所
      以被告機關在私法上也不因此享有片面解約權）時，自可尋民事訴訟救濟程序
      解決。
  Ｄ、是以本案純然為私法關係，而無涉於公權力之行使，原告對此顯有誤會。
五、綜上所述，本案核屬原告與行政機關間之私權爭執，自不得提起訴願，以資救濟
    。訴願機關從程序上決定駁回其訴願，尚無不合，原告對之提起行政訴訟，仍難
    謂為合法，應予駁回。
六、依行政訴訟法第一百零七條第一項第一款、第一百零四條、民事訴訟法第九十五
    條、第七十八條，裁定如主文。
中　　　華　　　民　　　國　　九十三　　年　　　二　　　月　　 十七 　　日
                                  臺北高等行政法院  第五庭
                                            審判長  法  官　張瓊文
      　　　　　　　　　　　　　　　　　　　　      法　官　黃清光
      　　　　　　　　　　　　　　　　　　　　      法　官　帥嘉寶
右為正本係照原本作成。
如不服本裁定，應於送達後十日內向本院提出抗告狀（須按他造人數附繕本）。
中　　　華　　　民　　　國　　九十三　　年　　　二　　　月　　 十七 　　日
                                                    書記官  李金釵
